【裁判字號】    99,國,13
【裁判日期】    990921
【裁判案由】    國家賠償
【裁判全文】
臺灣板橋地方法院民事判決                99年度國字第13號
原      告  甲○○
訴訟代理人  乙○○
被      告  臺北縣樹林地政事務所
法定代理人  丙○○
訴訟代理人  湯明亮律師
上列當事人間請求國家賠償事件，本院於99年9月7日言詞辯論終
結，判決如下：
    主  文
原告之訴駁回。
訴訟費用由原告負擔。
    事實及理由
壹、程序上理由
    依國家賠償法請求損害賠償時，應先以書面向賠償義務機關
    請求之。賠償義務機關對於前項請求，應即與請求權人協議
    。協議成立時，應作成協議書，該項協議書得為執行名義。
    賠償義務機關拒絕賠償，或自提出請求之日起逾30日不開始
    協議，或自開始協議之日起逾60日協議不成立時，請求權人
    得提起損害賠償之訴，國家賠償法第10條第1項、第11條第1
    項分別定有明文。查原告主張被告應負國家賠償責任，經被
    告拒絕賠償，有原告提出之被告99年4月29日北縣樹地測字
    第0990005511號函所附之拒絕賠償理由書可按（見本院卷第
    10 頁），爰依前開規定提起本訴等情，是原告起訴時已履
    行前揭法條之前置程序規定，合先敘明。
貳、實體上理由
一、原告起訴主張：其於民國（下同）72年間買受坐落台北縣鶯
    歌鎮○○段坎腳小段134-3地號土地（以下簡稱系爭土地）
    ，當時該土地登記面積為1305平方公尺，經被告以98年12月
    8日北縣樹地測字第0980017723號函通知原告系爭土地因辦
    理圖簿校對時發現圖簿不符，係因早期辦理土地總登記面積
    計算錯誤，更正本件土地面積為916平方公尺，致原告減少
    389平方公尺之買賣價金之損害，原告因信賴土地登記而買
    受系爭土地，以時價計算，原告受有新台幣（下同）2,941,
    813元之損害，且原告於98年收受通知始知悉面積減少之損
    害，自應斯時起計算損害發生時點，因此，被告抗辯本件請
    求權已罹於時效云云，自非可採，而被告所屬公務員應依地
    籍測量實施規則第238條規定，對於土地複丈成果圖、地籍
    圖應每年與土地登記簿按地號核對一次，並作成紀錄存案備
    查，然原告自72年間買受系爭土地迄今，被告均未依據前揭
    規定核對圖簿不符之事實，被告所屬公務員執行職務自屬有
    過失，本件面積減少係因被告之登記錯誤、遺漏或虛偽致受
    損害，或因被告所屬公務員測量錯誤、或未按年核對圖簿不
    符之情形而受有損害，爰依據國家賠償法第2條第2項前段、
    土地法第68條之規定，提起本訴，並聲明：被告應給付原告
    2,941,813元。
二、被告則以：原告於72年6月14日買受系爭土地之實際面積應
    為916平方公尺，原告所受損害於72年6月14日即已發生，依
    據最高法院98年7月7日98年度第6次民事庭會議，土地法第
    68條第1項規定，因登記錯誤或遺漏或虛偽致受損害，係就
    職司土地登記事務之公務員因故意或過失不法侵害人民之權
    力，就公務員所屬地政機關負損害賠償責任之特別規定，係
    國家賠償法之特別規定，不得依據國家賠償法第2條第2項之
    規定請求，又土地法並未規定消滅時效期間，自應適用國家
    賠償法第8條之規定，應為2年之請求權時效，原告於72年6
    月14日買受系爭土地即已受損害，遲至99年始提起本訴，已
    罹於請求權時效，且原告所受損害應為72年間因買受系爭土
    地溢付價金398平方公尺之損害，而非以市價或鄰地價格計
    算損害賠償，至於地籍測量實施規則第238條僅為訓示規定
    等語置辯，並聲明：駁回原告之訴。
三、兩造不爭執之事實（99年9月7日言詞辯論筆錄，本院卷第75
    頁）
  (一)原告於民國（下同）72年6月14日買受台北縣鶯歌鎮○○段
    崁腳小段134- 3地號系爭土地，其當時登記面積為1,305平
    方公尺，有原告提出之台灣省台北縣土地登記簿可按（見本
    院卷第15頁至19頁）。
  (二)被告於98年12月8日以北縣樹地測字第0980017723號函，就
    系爭土地登記面積與地籍圖面積不符乙案，通知原告：「查
    旨揭地號土地於本所辦理圖簿校對時發現圖簿面積不符，超
    過法定容許誤差，經查核結果，係早期辦理土地總登記時面
    積計算即有錯誤，加以後續辦理土地分割面積時誤差配賦亦
    發生錯誤所導致，依法應予更正，故本所乃依「地籍測量實
    施規則」第232條之規定辦理面積更正並已登記完竣在案」
    （見本院卷第8頁）。
四、本件爭點及本院判斷（99年9月7日言詞辯論筆錄，本院卷第
    75 頁）
    原告主張前揭事實，固提出被告98年12月8日北縣樹地測字
    第0980017723號函、系爭土地之地籍圖謄本、土地登記簿謄
    本、異動索引、台灣省台北縣土地登記簿、台北縣鶯歌鎮○
    ○段坎腳小段131-34、131-35地號之買賣契約書、地籍圖及
    土地登記謄本為據，被告則以前詞置辯，因此，本件應審究
    者為(一)原告得否依據國家賠償法2條第2項前段之規定提起本
    訴？原告依據土地法第68條之規定請求損害賠償是否已罹於
    請求權時效？(二)原告所受損害賠償金額是否為2,941,813元
    ？茲分述如下：
  (一)國家賠償請求權，自請求權人知有損害時起，因二年間不行
    使而消滅；自損害發生時起，逾五年者亦同。第2條第3項、
    第3條第2項及第4條第2項之求償權，自支付賠償金或回復原
    狀之日起，因二年間不行使而消滅，國家賠償法第8條定有
    明文。按土地法第68條第1項規定之立法意旨，在於貫徹土
    地登記之公示性及公信力，兼顧交易安全及權利人之權利保
    障，使土地、虛偽，致人民權益受損時，規定應由地政機關
    負賠償責任。參酌國家賠償法第2條第2項、第9條第1項規定
    ，此項損害賠償請求權，自具國家損害賠償之性質。而國家
    賠償法第6條規定「國家損害賠償，本法及民法以外其他法
    律有特別規定者，適用其他法律」，則於其他法律未有特別
    規定時，關於國家損害賠償，應適用國家賠償法之規定。土
    地法就同法第68條第1項所定之賠償請求權之時效，既未有
    特別規定，即應適用國家賠償法第八條第一項「賠償請求權
    ，自請求權人知有損害時起，因二年間不行使而消滅；自損
    害發生時起，逾五年者亦同」之規定，而無民法第125條規
    定之適用，此為本院最近之見解。至於國家賠償法70年7月
    1日施行前即有土地法第68條第1項所定情形而得請求損害賠
    償者，其請求權時效期間雖不適用國家賠償法之規定，但該
    項賠償請求權具國家損害賠償性質，而無民法第125條規定
    之適用，既如前述，則於國家賠償法施行前，其請求權之時
    效期間，依其性質，自應類推適用民法第197條第1項「自請
    求權人知有損害及賠償義務人時起，二年間不行使而消滅；
    自有侵權行為時起，逾十年者亦同」之規定。又該條項前段
    所定二年之時效期間，係自請求權人知悉受有損害及賠償義
    務人起算，後段規定十年之期間，則自有侵權行為時起算，
    是侵權行為發生已逾十年者，縱請求權人不知受有損害或何
    人為賠償義務人，亦不影響時效之完成（最高法院98年度台
    上字第1190號、97年度台上字第2682號、90年度台上字第
    1557號判決意旨、最高法院98年7月7日98年度第6次民事庭
    決議意旨參照），準此以解，如因土地登權利人因地政機關
    就土地登記之錯誤、遺漏或虛偽而受損害，應適用土地法第
    68條第1項之規定，而土地法第68條第1項之規定為國家賠償
    法之特別規定，自無適用國家賠償法之餘地，因此，原告依
    據國家賠償法第2條第2項之規定提起本訴，自屬無據。
  (二)再者，系爭土地原有面積僅為916平方公尺，因被告所屬公
    務員於72年間之錯誤登記致面積錯誤記載為1305平方公尺，
    原告於72年6月14日買受系爭土地，即受有損害，即被告所
    屬公務員係於72年間為錯誤登記之行為，損害則係於72年間
    即發生，迄原告於99年5月25日提起本件訴訟，有本院之收
    狀戳為憑，已逾21年，其賠償請求權自已罹於時效而消滅。
    至於原告何時知悉受有損害及賠償義務人為何人，均不影響
    其時效之完成。被告既為時效之抗辯，原告之請求即難予准
    許。
五、綜上述，原告依據國家賠償法第2條第2項前段、土地法第68
    條第1項之規定，請求被告賠償2,941,813元，並無理由，應
    予駁回。
六、本件事證已明，兩造其餘攻擊防禦方法及其餘爭點，核與本
    件判決結果無涉，爰不一一論述。
七、結論：原告之訴為無理由，依民事訴訟法第78條，判決如主
    文。
中    華    民    國    99    年    9     月    21    日
                  民事第三庭    法  官  徐玉玲
以上正本係照原本作成
如對本判決上訴，須於判決送達後20日內向本院提出上訴狀
中    華    民    國    99    年    9     月    21    日
                                書記官  陳宥伶

司法院資訊處製作；財團法人民間司法改革基金會備份。
